臺灣高等法院民事判決　九十二年度上易字第一二九九號
　　上　訴　人　新竹國際商業銀行股份有限公司
　　法定代理人　詹宣勇
　　訴訟代理人　徐玫華
　　　　　　　　洪文琪
　　　　　　　　鄭永裕
　　被　上訴人　乙○○
　　兼　訴　訟
　　代　理　人　甲○○
右當事人間請求塗銷所有權移轉登記事件，上訴人對於民國九十二年十月三十一日臺
灣桃園地方法院九十一年度訴字第一八七九號第一審判決提起上訴，本院於九十三年
七月二十八日言詞辯論終結，判決如左：
    主    文
原判決廢棄。
被上訴人甲○○、乙○○間就坐落桃園縣龍潭鄉○○段四八六地號、面積陸拾柒點壹
平方公尺土地、所有權全部，於民國九十一年一月八日所為之贈與行為及於民國九十
一年一月二十九日所為所有權移轉登記行為應予撤銷。
被上訴人甲○○、乙○○間就坐落桃園縣龍潭鄉○○段三四一地號、面積壹仟壹佰捌
拾肆點壹拾伍平方公尺土地、應有部分六分之一，於民國九十一年四月四日所為之贈
與行為及於民國九十一年四月十九日所為所有權移轉登記行為應予撤銷。
被上訴人乙○○應將前二項土地於民國九十一年一月二十九日、民國九十一年四月十
九日經桃園縣大溪地政事務所以贈與為登記原因所為之所有權移轉登記予以塗銷。
第一、二審訴訟費用由被上訴人負擔。
    事實及理由
一、上訴人起訴主張：被上訴人甲○○於八十八年一月二十八日提供其所有坐落桃園
    縣龍潭鄉○○段七六三地號土地全部，及其上門牌號碼桃園縣龍潭鄉○○路五九
    巷一三弄四七號建物（下稱系爭房地），設定本金最高限額新台幣（下同）七百
    二十萬元之抵押權擔保，向伊借款六百萬元，該筆借款已依約視為全部到期，迄
    今積欠本金六百萬元及利息、違約金，共計六百三十四萬一千三百二十六元未清
    償，而系爭房地經估價結果已不足清償被上訴人甲○○積欠之款項，且被上訴人
    甲○○所有另案經伊聲請假扣押之坐落桃園縣龍潭鄉○○段四五六地號土地應有
    部分二分之一及同段四０八地號土地應有部分六分之一土地二筆，亦已設有本金
    最高限額八百萬元之抵押權存在，所剩價值無多，系爭坐落桃園縣龍潭鄉○○段
    四八六地號面積六十七點一平方公尺土地全部及同段三四一地號面積一千一百八
    十四點十五平方公尺土地應有部分六分之一（下稱系爭土地）本為被上訴人甲○
    ○所有，惟被上訴人甲○○竟為使上開系爭土地免遭上訴人聲請強制執行，而分
    別於九十一年一月八日、四月四日贈與被上訴人乙○○，並分別於九十一年一月
    二十九日、四月十九日將系爭土地所有權移轉登記予被上訴人乙○○，致使上訴
    人之債權遭受損害，爰依民法第二百四十四條第一項、第四項規定，訴請撤銷被
    上訴人間就系爭土地所為之贈與行為及所有權移轉登記行為，並請求被上訴人乙
    ○○應將系爭土地於九十一年一月二十九日、九十一年四月十九日，經桃園縣大
    溪地政事務所以贈與為登記原因所為之所有權移轉登記予以塗銷等語。原審駁回
    上訴人之請求，上訴人全部表示不服，求為廢棄原判決改判如其聲明所示。
二、被上訴人則以：上訴人主張被上訴人甲○○向其借款，尚欠本金六百萬元及利息
    、違約金，共計六百三十四萬一千三百二十六元未清償固屬真實，惟系爭土地早
    於被上訴人甲○○之父即訴外人李清包，於八十三年十二月三十一日歿前為口授
    遺囑時，將之指定為由被上訴人乙○○繼承，只因當時被上訴人乙○○年幼，始
    由其父即被上訴人甲○○代為繼承，故系爭土地本即應歸被上訴人乙○○所有，
    且被上訴人甲○○就上開借款提供作擔保之系爭房地，經被上訴人委請第三人估
    價，尚有八百五十萬元之價值，可見系爭房地之價值已足清償被上訴人甲○○對
    上訴人所積欠之借款，另上訴人復又聲請假扣押被上訴人甲○○所有土地二筆，
    而該假扣押土地之價值逾千萬元，是被上訴人甲○○並非無資力清償之人，故被
    上訴人間所為之贈與行為及所有權移轉登記行為顯並未有害於上訴人之債權，上
    訴人之訴並無理由等語，資為抗辯。並為駁回上訴之聲明。
三、上訴人主張被上訴人甲○○於八十八年一月二十八日提供其所有系爭房地向上訴
    人借款六百萬元，該筆借款已依約視為全部到期，迄今（算至九十二年六月五日
    止）尚積欠本金六百萬元及利息、違約金等，共計六百三十四萬一千三百二十六
    元未清償，以及系爭土地原為被上訴人甲○○所有，嗣已分別於九十一年一月八
    日、四月四日贈與被上訴人乙○○為由，而分別於九十一年一月二十九日、四月
    十九日將系爭土地所有權移轉登記予被上訴人乙○○之事實，業經提出與所述相
    符之借據一份、放款客戶往來明細二紙、土地登記謄本四份、
    款繳息及結清一張為證，並為被上訴人所不爭執，堪認為真實。
四、按債務人所為之無償行為，有害及債權者，債權人得聲請法院撤銷之，民法第二
    百四十四條第一項定有明文，且債權人依民法第二百四十四條第一項規定聲請法
    院撤銷時，得並聲請命受益人或轉得人回復原狀，同法第二百四十四條第四項前
    段亦有規定。而所謂害及債權，乃係指因債務人之行為，致債權不能獲得滿足。
    亦即因債務人之行為而致積極的減少財產，或消極的增加債務，因而使債權陷於
    清償不能、或困難、或遲延之狀態者均屬之。查系爭抵押擔保房地經原審送請毆
    亞不動產鑑定股份有限公司及本院依上訴人聲請再送請聯統不動產鑑定有限公司
    鑑定之淨值分別為三百二十四萬三千零九十二元（房屋九十萬七千五百八十元、
    土地三百八十三萬九千七百七十元，扣除預估一半之一般土地增值稅一百五十萬
    四千二百五十八元）及四百八十九萬四千零十二元（房屋八十六萬八千元、土地
    五百一十萬零三千元，扣除預估一半之一般土地增值稅一百零七萬六千九百八十
    八元），此有該二公司之鑑定報告在卷可稽。上訴人固稱系爭房地經於九十三年
    六月十七日拍定之價額僅為四日百八十一萬六千元云云。惟被上訴人之贈與行為
    是否有害於上訴人之債權，應以贈與行為之當時即九十一年一月八日、四月四日
    為審查之基準時點，故系爭房地及假扣押之土地之價值均應以當時之價值為準，
    本院亦係請聯統不動產鑑定有限公司鑑定當時之價值，故上訴人主張以九十三年
    六月十七日拍定價額計算其價值，其時間已有落差，再者法院拍定價額係自由競
    標之結果，依一般經驗觀察常與市面一般價值有落差，而不能以之為計算之基準
    ，故上訴人此部分之主張尚非可採。另假扣押土地經上開二公司鑑價結果為四百
    二十三萬八千零十三元、二百七十四萬九千元，因地目為田，故無土地增值稅，
    亦有該二公司之鑑定報告在卷可稽。又該假扣押之土地設定本金最高限額八百萬
    元之抵押權為擔保，向訴外人李梁淑卿借款七百餘萬元，但該抵押權所擔保之債
    權，迄今尚餘一百八十萬元左右尚未清償，業據證人李書瑜於原審證稱被上訴人
    甲○○向訴外人李梁淑卿借款共六百四十萬元，陸續清償至二百萬元，目前已聲
    請支付命令確定，並聲請法院強制執行扣薪程序中，迄今已扣得薪資二十八萬六
    千八百零六元等語綦詳，並經原審調閱原法院九十一年度執字第三九二七號卷宗
    屬實，再參以證人李書瑜乃訴外人李梁淑卿之媳婦，被上訴人甲○○之女，而被
    上訴人甲○○復係基於此一姻親關係，始得經由證人李書瑜向訴外人李梁淑卿借
    得款項，可見證人李書瑜之證詞，應可採信，上開鑑定價額扣除一百八十萬元之
    淨值為二百四十三萬八千零十三元、九十四萬九千元。合計原審及本院鑑定系爭
    房地及假扣押土地之總淨值各為五百六十八萬一千一百零五元、五百八十四萬三
    千零十二元，是不論依原審或本院鑑定，均不足清償被上訴人甲○○積欠之本金
    六百萬元，遑論利息、違約金。
五、被上訴人辯稱系爭土地早於被上訴人甲○○之父即訴外人李清包，於八十三年十
    二月三十一日歿前為口授遺囑時，將之指定為由被上訴人乙○○繼承，只因當時
    被上訴人乙○○年幼，始由其父即被上訴人甲○○代為繼承，故系爭土地本即應
    歸被上訴人乙○○所有云云，並未舉證以實其說，不足採信。
六、綜上所述，上訴人主張被上訴人二人間之贈與及移轉所有權行為損害其債權，而
    依民法第二百四十四條第一項、第四項前段規定，訴請撤銷被上訴人間所為之前
    揭贈與行為及所有權移轉登記行為，並訴請被上訴人乙○○將系爭土地之所有權
    移轉登記予以塗銷，為有理由，應予准許。原審駁回其請求，尚有未洽（原審計
    算系爭房地淨值時未予扣除土地增值稅），上訴意旨指摘原判決不當，求予廢棄
    改判，為有理由，應由本院將原判決廢棄改判如主文第二、三、四項所示。
七、因本案事證已臻明確，兩造其餘主張陳述及所提之證據，核不影響判決結果，毋
    庸一一再予審酌，附此敘明。
八、結論：本件上訴為有理由，爰判決如主文。
中　　　華　　　民　　　國　　九十三　　年　　　八　　　月　　　十一　　日
                                  民事第十四庭
                                      審判長法  官   　張  宗  權
                                            法　官     陳  永  昌
                                            法  官     陳  忠  行
正本係照原本作成。
不得上訴。
中　　　華　　　民　　　國　　九十三　　年　　　八　　　月　　 十二 　　日
　　　　　　　　　　　　　　　　　　　　　　書記官     明  祖  星
